臺灣彰化地方法院民事裁定
110年度消債職聲免字第24號
聲  請  人  
即  債務人  吳長春  
相  對  人  
即  債權人  花旗（台灣）商業銀行股份有限公司


法定代理人  莫兆鴻  
訴訟代理人  陳正欽  
相  對  人  
即  債權人  國泰世華商業銀行股份有限公司

法定代理人  郭明鑑  
代  理  人  黃怡玲  
相  對  人  
即  債權人  聯邦商業銀行股份有限公司

法定代理人  李憲章  
代  理  人  呂承謚  
相  對  人  
即  債權人  台北富邦商業銀行股份有限公司

法定代理人  程耀輝  


相  對  人  
即  債權人  臺灣新光商業銀行股份有限公司

法定代理人  李增昌  
代  理  人  楊志隆  
相  對  人  
即  債權人  勞動部勞工保險局 (國民年金組)

法定代理人  石發基  


相  對  人  
即  債權人  台新資產管理股份有限公司

法定代理人  吳統雄  



相  對  人  
即  債權人  華南商業銀行股份有限公司

法定代理人  張振芳  


相  對  人  
即  債權人  滙誠第一資產管理股份有限公司

法定代理人  王裕南  


相  對  人  
即  債權人  新加坡商艾星國際有限公司台灣分公司

法定代理人  曾慧雯  


相  對  人  
即  債權人  萬榮行銷股份有限公司

法定代理人  許勝發  


相  對  人  
即  債權人  永豐商業銀行股份有限公司

法定代理人  陳嘉賢  
代  理  人  劉沛興  
相  對  人  
即  債權人  富邦資產管理股份有限公司

法定代理人  程耀輝  


相  對  人  
即  債權人  玉山商業銀行股份有限公司


法定代理人  曾國烈  
代  理  人  林毓璟  

相  對  人  
即  債權人  遠東國際商業銀行股份有限公司

法定代理人  周添財  



相  對  人  
即  債權人  滙豐(台灣)商業銀行股份有限公司


法定代理人  麥康裕  
代  理  人  陳世雄    
相  對  人  
即  債權人  元大國際資產管理股份有限公司


法定代理人  宋耀明  


相  對  人  
即  債權人  元大商業銀行股份有限公司


法定代理人  翁健    
代  理  人  趙書妤  
相  對  人  
即  債權人  台新國際商業銀行股份有限公司

法定代理人  尚瑞強  


相  對  人  
即  債權人  日盛國際商業銀行股份有限公司

法定代理人  黃錦瑭  
代  理  人  施志賢  
相  對  人  
即  債權人  良京實業股份有限公司

法定代理人  平川秀一郎



相  對  人  
即  債權人  衛生福利部中央健康保險署

法定代理人  李伯璋  


上列聲請人因消費者債務清理事件聲請免責，本院裁定如下： 
    主  文
債務人吳長春應予免責。
    理  由
一、按法院為終止或終結清算程序之裁定確定後，除別有規定外
    ，應以裁定免除債務人之債務，消費者債務清理條例（下稱
    消債條例）第132條定有明文。又法院裁定開始清算程序後
    ，債務人有薪資、執行業務所得或其他固定收入，扣除自己
    及依法應受其扶養者所必要生活費用之數額後仍有餘額，而
    普通債權人之分配總額低於債務人聲請清算前2年間，可處
    分所得扣除自己及依法應受其扶養者所必要生活費用之數額
    者，法院應為不免責之裁定；但債務人證明經普通債權人全
    體同意者，不在此限。另債務人有下列各款情形之一者，法
    院應為不免責之裁定；但債務人證明經普通債權人全體同意
    者，不在此限：㈠於7年內曾依破產法或本條例規定受免責；
    ㈡故意隱匿、毀損應屬清算財團之財產，或為其他不利於債
    權人之處分，致債權人受有損害；㈢捏造債務或承認不真實
    之債務；㈣聲請清算前2年內，因消費奢侈商品或服務、賭博
    或其他投機行為，所負債務之總額逾聲請清算時無擔保及無
    優先權債務之半數，而生開始清算之原因；㈤於清算聲請前1
    年內，已有清算之原因，而隱瞞其事實，使他人與之為交易
    致生損害；㈥明知已有清算原因之事實，非基於本人之義務
    ，而以特別利於債權人中之一人或數人為目的，提供擔保或
    消滅債務；㈦隱匿、毀棄、偽造或變造帳簿或其他會計文件
    之全部或一部，致其財產之狀況不真確；㈧故意於財產及收
    入狀況說明書為不實之記載，或有其他故意違反本條例所定
    義務之行為，致債權人受有損害，或重大延滯程序。消債條
    例第133條、第134條分別定有明文。又消債條例之立法目的
    ，在於使陷於經濟上困境之消費者，得分別情形依該條例所
    定重建型債務清理程序（更生）或清算型債務清理程序（清
    算）清理債務，藉以妥適調整其與債權人及其他利害關係人
    之權利義務關係，保障債權人之公平受償，並謀求消費者經
    濟生活之更生機會，從而健全社會經濟發展；消費者依清算
    程序清理債務，於程序終止或終結後，為使其在經濟上得以
    復甦，以保障其生存權，除另有前開消債條例第133條、第1
    34條所規定不予免責之情形外，就債務人未清償之債務採免
    責主義（消債條例第1條、第132條立法目的參照）。
二、本件聲請人前於民國108年4月24日依消債條例具狀聲請更生
    ，經本院以108年度消債更字第30號（該案卷宗下稱更生卷
    ）裁定自108年7月22日16時起開始更生程序，並由本院司法
    事務官以108年度司執消債更字第40號進行更生之執行程序
    ，惟因聲請人無擔保或無優先權之本金及利息債權總額已逾
    1,200萬元，本院不得以裁定認可其更生方案，而於109年8
    月31日經本院以109年度消債清字第27號裁定自109年8月31
    日下午4時起開始進行清算程序，並由本院109年度司執消債
    清字第23號為清算之執行。因其可供清算財產包括：㈠台中
    英才郵局、元大銀行復興分行存款合計新臺幣（下同）186
    元；㈡南山人壽保險股份有限公司之保險；㈢英屬百慕達商友
    邦人壽保險股份有限公司台灣分公司（下稱友邦人壽）之保
    險。經核前開㈠之存款業經聲請人解繳到案；㈡之保險經解約
    得款65,458元；㈢之保險經友邦人壽解繳得款32,692元，逕
    分配予各債權人，合計分配總額為98,336元【計算式：186
    元＋65,458元＋32,692元＝98,336元】，並由本院執行處作成
    分配表，記載分配之順位、比例及方法，該分配表經送達債
    權人與聲請人，且予以公告在案，並經裁定清算程序終結等
    情，業經本院調取前開卷宗核閱無誤。是依首揭規定，應依
    職權裁定是否免除聲請人之債務。
三、依消債條例使債權人就免責與否表示意見：
  ㈠債權人花旗（台灣）商業銀行股份有限公司、國泰世華商業
    銀行股份有限公司、華南商業銀行股份有限公司、滙誠第一
    資產管理股份有限公司、新加坡商艾星國際有限公司台灣分
    公司、玉山商業銀行股份有限公司、遠東國際商業銀行股份
    有限公司、滙豐(台灣)商業銀行股份有限公司、元大商業銀
    行股份有限公司、台新國際商業銀行股份有限公司、日盛國
    際商業銀行股份有限公司、良京實業股份有限公司具狀陳稱
    ：不同意免責，請依職權調查聲請人有無消債條例第133條
    、第134條不免責事由。
  ㈡債權人台北富邦商業銀行股份有限公司具狀陳稱：不同意免
    責，聲請人有消債條例第133條不免責事由等語。
  ㈢債權人聯邦商業銀行股份有限公司、臺灣新光商業銀行股份
    有限公司、富邦資產管理股份有限公司、元大國際資產管理
    股份有限公司具狀陳稱：不同意聲請人免責等語。
  ㈣債權人勞動部勞工保險局 (國民年金組)具狀陳稱：未便同意
    等語。
  ㈤其餘債權人則未表示任何意見。
四、經查：
  ㈠聲請人無消債條例第133條所定不免責事由：
    1.按消債條例第133條本文係規定法院裁定開始清算程序「
      後」，債務人有薪資、執行業務所得或其他固定收入之情
      形。觀其立法目的在避免債務人濫用清算程序以獲免責，
      並敦促有清償能力者，利用薪資等固定收入清償債務而受
      免責，以保障債權人可受最低清償，可知立法者之用意並
      非以特定時點認定債務人有無固定收入。而當係賦與法院
      於裁定免責前，綜合考量債務人自裁定開始債務清理程序
      時起，至免責裁定前之經濟能力及收入狀況，有無以固定
      收入清償達消債條例第141條所定數額之債務而受免責之
      可能，有無濫用債務清理程序之惡意等情節，決定應否為
      債務人不免責之裁定。次按法院裁定開始更生程序後，債
      務人免責前，法院裁定開始清算程序，其已進行之更生程
      序，適於清算程序者，作為清算程序之一部；其更生聲請
      視為清算聲請，消債條例第78條第1項定有明文。為貫徹
      消費者債務清理條例妥適調整債務人與債權人及其他利害
      關係人之權利義務關係之立法目的，參酌本條規定，在適
      於清算程序之情形下，自應以法院裁定開始更生時起，作
      為認定債務人有無薪資收入之時點；且就消債條例第133
      條所稱「聲請清算前2年間」之部分，時間點亦應提前至
      「聲請更生前2年間」為當，合先敘明。
    2.本院裁定開始清算程序後，聲請人固定收入扣除必要生活
      費用之數額後，仍有餘額：
　　　⑴聲請人於裁定開始清算後每月固定收入34,856元：聲請
        人109年度總所得為418,275元，平均每月收入34,856元
        【計算式：109年度所得418,275元12月＝34,856元，元
        以下四捨五入，下同】，有稅務電子閘門財產所得調件
        明細表在卷可佐（本院卷第17頁），足認聲請人每月有
        34,856元之固定收入。
　　　⑵聲請人必要生活費支出：按債務人必要生活費用，以最
        近1年衛生福利部或直轄市政府所公告當地區每人每月
        最低生活費1.2倍定之。消債條例第64條之2第1項定有
        明文。查聲請人並未說明其自裁定開始清算後之每月必
        要生活費用項目及金額，本院爰參酌110年臺灣省每人
        每月最低生活費13,288元，並據以計算之聲請人必要生
        活費用為每月15,946元【計算式：13,288元×1.2倍＝15,
        946元，元以下四捨五入，下同】，認以該金額定其每
        月必要生活費，核屬適當。
　　　⑶據此，綜合聲請人自本院裁定開始清算程序時起，至本
        件裁定前之經濟能力及收入狀況等一切情形，聲請人每
        月之固定收入34,856元，扣除其個人必要生活費用15,9
        46元後，尚有餘額18,910元【計算式：34,856元－15,94
        6元＝18,910元】。
    3.本件普通債權人之分配總額「高於」聲請人聲請更生前2
      年間，可處分所得扣除必要生活費用之數額：
      ⑴聲請人聲請更生前2年間（即106年4月24日至108年4月23
        日間）收入合計473,000元，業經聲請人陳報在卷（更
        生卷第27頁至第29頁）。
　　　⑵聲請人聲請更生前2年間個人必要生活費用，依其陳報每
        月16,000元（更生卷第29頁）計算，合計個人必要生活
        費用384,000元【計算式：16,000元×24月＝384,000元】
        。
　　　⑶綜上，本院爰綜合考量債權人受分配總額98,336元（詳
        參清算執行卷2及前揭所述），高於聲請人聲請清算前2
        年可處分所得473,000元扣除必要生活費用384,000元後
        之數額89,000元【計算式：473,000元－384,000元＝89,0
        00元】，足認聲請人無消債條例第133條所定不免責事
        由。
  ㈡聲請人無消債條例第134條規定之不免責事由：
    1.依消債條例關於清算程序係以免責主義為原則，不免責為
      例外，倘債權人主張債務人有消債條例第134條各款所定
      不免責之情事，即應由債權人就債務人有合於上開各款要
      件之事實，提出相當之事證證明之。
    2.檢視債權人不同意聲請人免責，或未提出具體理由，或所
      提出之指摘未提出相當事證供本院調查，本院又查無聲請
      人有消債條例第134條各款情形，難認有消債條例第134條
      之不免責事由。
五、綜上所述，聲請人經法院為清算程序終結之裁定確定，既無
    消債條例第133條或第134條各款所定之不應免責情形存在，
    揆諸前揭說明，應以裁定免除聲請人之債務，是聲請人聲請
    免責，自應予准許。
六、爰裁定如主文。
中　　華　　民　　國　　110 　年　　9 　　月　　30　　日
              民事第一庭    法　　　官　徐沛然
以上正本係照原本作成。
如對本裁定抗告，應於裁定送達後10日內向本院提出抗告狀。 
中　　華　　民　　國　　110 　年　　9 　　月　　30　　日
                            書　記　官　蔡明株